【裁判字號】    98,上更(一),280
【裁判日期】    981215
【裁判案由】    殺人未遂
【裁判全文】
臺灣高等法院臺南分院刑事判決     98年度上更(一)字第280號
上  訴  人
即  被  告  甲○○
選任辯護人  蘇文奕律師（扶助律師）
上列上訴人因殺人未遂案件，不服臺灣臺南地方法院九十七年度
訴字第二０二三號，中華民國九十八年四月三十日第一審判決（
起訴案號：臺灣臺南地方法院檢察署九十七年度偵字第一四一一
八號），提起上訴，經判決後，由最高法院發回更審，本院判決
如下：
    主  文
上訴駁回。
    事  實
一、甲○○於民國八十五年間因違反麻醉藥品管理條例等案件，
    經臺灣臺南地方法院分別判處有期徒刑五年十月、八月及八
    月，並定應執行有期徒刑六年十月確定；又於八十六年間因
    違反麻醉藥品管理條例案件及竊盜罪，經臺灣臺南地方法院
    各判處有期徒刑八月及五月確定後，再合併定應執行刑為有
    期徒刑一年。上開兩案接續執行至九十年十一月五日縮短刑
    期假釋出監並付保護管束，其於假釋付保護管束期間，又因
    施用毒品案件，於九十一年間經臺灣臺南地方法院裁定送觀
    察、勒戒後，認有繼續施用毒品傾向，再裁定令入戒治處所
    施以強制戒治，前案之假釋因而被撤銷，再入監執行殘刑，
    後於九十四年十月二十三日縮短刑期執行完畢。
二、詎甲○○仍不知悔改，於九十七年八月二十七日十八時三十
    分許，前往乙○○位於臺南縣永康市○○路三十七巷十八號
    住處，向乙○○索討新台幣（下同）一千五百元債務未果，
    因而心生憤怒，其明知頭部及頸部均為人體之重要部位，如
    以硬物重擊頭部或以鋒利物品插刺頸部，均足以剝奪人命，
    且亦可預見其如持質地堅硬之玻璃酒瓶重擊乙○○頭部，或
    以破裂鋒利之玻璃酒瓶插刺乙○○頸部，均可能使乙○○發
    生死亡之結果，竟仍基於縱使乙○○發生死亡結果亦不違背
    其本意之殺人未必故意，在乙○○上開住宅大門外面之路旁
    ，先持其自乙○○住處車庫取得之小瓶的高粱酒玻璃空瓶一
    支重擊乙○○頭部二次，造成玻璃酒瓶破裂後，再以破裂鋒
    利之酒瓶刺向乙○○左頸部多次，致乙○○受有左頸部兩處
    開放性傷口長各約七公分及九公分之割裂傷，深度並傷及內
    頸靜脈、左側副神經及左側胸鎖乳突肌等處（頭部則無明顯
    外傷），導致乙○○頸部大量血流不止，因甲○○知悉乙○
    ○罹患愛滋病，當時見乙○○血流全身並揚言要將疾病傳染
    予伊，唯恐自身遭乙○○血液感染愛滋病，遂停止犯行而逃
    離現場，乙○○嗣經其弟林武樟報警到場將其送往醫院急救
    治療，雖倖免於死，但左頸部傷勢經手術修補及復健治療，
    現仍呈左肩肢體無力情況。
三、案經乙○○訴由臺南縣警察局永康分局報告臺灣臺南地方法
    院檢察署檢察官偵查起訴。
    理  由
一、按被告以外之人於審判外之陳述，雖不符前四條之規定，而
    經當事人於審判程序同意作為證據，法院審酌該言詞陳述或
    書面陳述作成時之情況，認為適當者，亦得為證據。當事人
    、代理人或辯護人於法院調查證據時，知有第一百五十九條
    第一項不得為證據之情形，而未於言詞辯論終結前聲明異議
    者，視為有前項之同意。刑事訴訟法第一百五十九條之五定
    有明文。本案所引用之人之供述證據及書證、物證，檢察官
    、辯護人、被告並無不同意列為證據，且本院審理時，無於
    言詞辯論終結前聲明異議，可視為同意作為證據，本院審酌
    該等供述證據之取得過程並無瑕疵，與本案待證事實間復具
    有相當之關聯性，以之為本案證據尚無不當，且經本院於審
    理時逐一提示予被告、辯護人表示意見，故採納上開證據方
    法，亦無礙於被告於程序上之彈劾詰問權利，自得採為本案
    證據，應均有證據能力，合先敘明。
二、訊據上訴人即被告甲○○固坦承於上開時、地向告訴人乙○
    ○索討債務未果，因而先持小瓶的高粱酒玻璃空酒瓶一支重
    擊告訴人頭部，造成玻璃酒瓶破裂後，再以破裂鋒利之酒瓶
    刺向告訴人左頸部等情不諱，然矢口否認有殺人之故意，辯
    稱：伊只是一時氣憤而加害告訴人，且是告訴人逼向伊，伊
    以為他要對伊不利，才持破碎酒瓶劃傷告訴人一次，沒有很
    多次，僅有傷害之意，並無殺人犯意云云。辯護人並以：被
    告與告訴人間之債務金額甚少，被告當時係受告訴人言語辱
    罵及挑釁，始起意加害告訴人，並無置告訴人於死地之必要
    ，被告所為僅構成傷害罪，無殺人犯意等辯護意旨，請求改
    依傷害罪論處。經查：
  (一)被告於九十七年八月二十七日十八時三十分許，前往告訴人
    位於臺南縣永康市○○路三十七巷十八號住處，向告訴人索
    討一千五百元債務未果，因而心生憤怒，在上開住宅大門外
    面之路旁，先持其自告訴人住處車庫取得之小瓶方的高粱酒
    玻璃空瓶一支重擊告訴人頭部，造成玻璃酒瓶破裂後，再以
    破裂鋒利之酒瓶刺向告訴人左頸部，致告訴人受有左頸部兩
    處開放性傷口長各約七公分及九公分之割裂傷，深度並傷及
    內頸靜脈、左側副神經及左側胸鎖乳突肌等處（頭部則無明
    顯外傷），嗣經告訴人之弟林武樟報警到場將其送往醫院急
    救治療，始倖免於死，左頸部傷勢經手術修補及復健治療，
    現仍呈左肩肢體無力情況等情，業據被告於警詢、偵查、原
    審中及本院審理時均供承不諱（見警卷第二至七頁，偵查卷
    第七至十頁，原審卷第七十六、八十六頁，本院卷第七十九
    頁正、反面），且經告訴人乙○○於警詢、偵查及原審中指
    證綦詳（見警卷第八至十一頁，偵查卷第七至十頁，原審卷
    第七十六至八十四頁），並有證人林武樟警詢證述（見警卷
    第十二至十四頁），及卷附關於記載告訴人傷勢病況之成功
    大學醫學院附設醫院診斷證明書（見警卷第十六頁）、該院
    九十七年十二月四日成附醫急診字第０九七００二一四三六
    號函附之診療資料摘要表暨病歷資料（見原審卷第二十四至
    二十九頁），暨案發現場照片二十八幀（見警卷第十九至三
    十二頁）等相關證據可資佐證，上開情節，應堪認為真實。
  (二)又查，被告行兇當時係先持小瓶的高粱酒玻璃酒瓶重擊告訴
    人頭部二次，造成玻璃酒瓶破裂後，再以破裂鋒利之酒瓶刺
    向告訴人左頸部多次乙節，復分據告訴人於偵查及原審中具
    結證述明確（見偵查卷第八頁，原審卷第七十八、八十、八
    十一、八十三頁），且告訴人乙○○於原審中亦已明確具結
    證述：「（問：你的左下額另有壹個七公分的傷口，如何造
    成的？答）也是被告用破酒瓶刺我的。（問：【是否同時刺
    你造成】這兩個傷口？答）【不同的時間】。（問：被告拿
    破酒瓶刺你幾下？答）當時我已經頭暈，我只知道被告連刺
    我好幾下。」等語（見原審卷第八十二、八十三頁），另參
    酌上開病例資料記載告訴人左頸部有兩處長各約七公分及九
    公分之開放性割裂傷口，係分別位於左下顎處（按係左頸上
    部處）、及左側胸鎖乳突肌處（按係左頸下底部靠近左鎖骨
    處）之不同部位，有上開成功大學學醫學院附設醫院檢送之
    病歷資料可參（見警卷第二十七頁反面、第二十九頁），亦
    可推知係由不同次之攻擊行為所致，洵甚明確，足證告訴人
    此部分指訴，亦為真實可信。從而，被告辯稱：當時僅持破
    裂酒瓶劃傷告訴人一次乙節，純屬推卸之詞，無可採信。
  (三)再查，被告雖否認有殺人故意，辯稱僅有傷害告訴人之意云
    云。然按行為人對於構成犯罪之事實，預見其發生而其發生
    並不違背其本意者，以故意論，刑法第十三條第二項定有明
    文，此即學說所稱之「間接故意」或「未必故意」。申言之
    ，亦即行為人主觀上雖預見其行為顯有實現法定構成要件之
    可能性，但竟不顧有此危險性之存在，依舊實施其行為，即
    使該行為果真發生構成要件所預定之結果，或實現法定構成
    要件，亦在所不惜。又刑法上殺人未遂與傷害之區別，固應
    視加害人加害之初有無殺意為斷，不能僅以受傷處是否為致
    命部位及傷勢輕重如何，據為認定有無殺意之唯一標準，然
    仍可就行為人之動機、手段、所使用之凶器、下手之輕重、
    致傷之結果及行為後之情狀等綜合觀察論斷。換言之，有無
    殺人之犯意，應就被告內心真意求之，惟此項真意之認定，
    仍須斟酌行為人與被害人之關係、衝突之起因、行為人所使
    用之器械、下手力道之輕重、被害人受傷情形等因素綜合判
    斷之。而查，人體之頭部為極脆弱之重要部位，人體之頸部
    亦為大動脈、氣管、主神經叢等重要器官及組織所在，故人
    體之頭部或頸部如遭硬物重擊或以鋒利物品插刺，均足以剝
    奪人命，應為一般人所得認識，被告於偵查中亦坦承對此知
    之甚明（見偵查卷第九頁），足認被告行兇之初，對於其持
    質地堅硬之玻璃酒瓶重擊告訴人頭部，及以破裂鋒利之玻璃
    酒瓶插刺告訴人頸部之行為，均可能使告訴人發生死亡之結
    果，主觀上已有預見之事實，洵堪認定。然被告仍執意行兇
    ，先以玻璃酒瓶重擊告訴人頭部二次，造成酒瓶破裂後，再
    以破裂鋒利之酒瓶刺向被害人之左頸部多次，致告訴人左頸
    部受有兩處開放性傷口長各約七公分及九公分之割裂傷，深
    度並傷及內頸靜脈、左側副神經及左側胸鎖乳突肌等處，導
    致告訴人大量流血不止等情，已如前述，又告訴人於案發當
    日送到成功大學醫學院附設醫院時已呈出血性休克現象，經
    該院醫師緊急施以手術修補後轉送加護病房繼續治療，於九
    十七年九月五日出院後仍持續門診及復健治療，現仍呈左肩
    肢體無力等情，復有前揭病歷資料記載可資參佐。是由被告
    行兇當時先持質地堅硬之酒瓶朝告訴人頭部連續重擊二次，
    再以破裂鋒利之酒瓶朝告訴人頸部加重攻擊多次，每次之攻
    擊舉動均係針對告訴人重要部位下手，均足以剝奪告訴人之
    生命，且下手之程度有增無減，因而致告訴人所受傷勢亦不
    輕等情狀綜合觀察，顯示被告行兇時加害告訴人之意欲甚堅
    ，主觀上有縱使發生告訴人死亡之結果，亦不違背其本意之
    殺人未必故意，已甚明確，被告所辯無殺人之故意乙節，實
    屬事後圖減刑責之詞，委不足採。
  (四)至辯護人於原審中雖另以被告見告訴人受傷後即未再攻擊告
    訴人乙情，執為被告無置告訴人死地之辯護。然查，被告乃
    係知悉告訴人罹患愛滋病，行兇當時見告訴人血流全身，告
    訴人並揚言要將疾病傳染予伊，唯恐自身遭告訴人血液感染
    愛滋病，始未繼續加害而逃離現場等情節，除據告訴人於原
    審中陳明外（見原審卷第七十八頁），並經被告坦承「（問
    ：你為何要跑給乙○○追？答）因為當時我要閃躲乙○○的
    血液，怕被傳染到。」無誤（見原審卷第八十六頁），足見
    被告於告訴人受傷後停止加害行為，乃係畏懼自身可能遭告
    訴人血液感染愛滋病而停止犯行，並非無殺人故意之表徵，
    亦堪認定。故辯護人此部分辯護意旨，亦無從據為被告無殺
    人犯意之有利認定；另被告於本院審理時改稱：「乙○○受
    傷後，我就馬上將破碎酒瓶丟掉，不是因他有愛滋病才逃離
    現場，我早就知道他有愛滋病。」云云（見本院卷第七十九
    反面），應亦屬避就之詞，也不足採信。
  (五)另被告於本院審理時聲請：(1)調閱勘驗現場監視錄影帶，資
    為證明被告破碎酒瓶攻擊告訴人究為刺傷、或劃傷？攻擊次
    數為一次、或數次？(2)向成功大學醫學院附設醫院函查告訴
    人之傷勢，究為刺傷、或劃傷？等情，則因查：(1)本院囑託
    該管區臺南縣警察局永康分局查報檢送，經該分局派員至本
    件案發現場實地查看後，由於現場未裝設監視錄影系統，並
    檢附現場照片四幀函覆，以致未能調得現場監視錄影帶乙節
    ，有臺南縣警察局永康分局九十八年十一月五日南縣永警偵
    字第０九八００二四０二五號函附卷可稽（見本院卷第五十
    七頁），因而無法就被告所為究刺傷、或劃傷？攻擊次數為
    一次、或數次？等事實，再進行調查。(2)本院向成功大學醫
    學院附設醫院函查後，經該院答覆：「病患乙○○送至本院
    時，為左頸撕裂傷合併血管及神經受損，貴院詢問此病患之
    傷勢為劃傷或刺傷，實難區分。」云云，亦有成功大學醫學
    院附設醫院九十八年十月二十九日成附醫急診字第０九八０
    ０二０六四六號函及附件病患診療資料摘要表附卷可稽（見
    本院卷第五十四、五十五頁），因而亦無法再就告訴人之傷
    勢，究為刺傷、或劃傷？乙情，深入調查。是故，被告此部
    分聲請調查之證據，無從採為被告有利認定之證據，併此敘
    明。
  (六)從而，綜上所述，被告應係基於殺人之未必故意，持酒瓶重
    擊及刺殺告訴人頭部及右頸部，告訴人經送醫急救，始倖免
    於死，被告殺人未遂犯行，事證已臻明確，應依法論科。
三、核被告所為，係犯刑法第二百七十一條第二項、第一項之殺
    人未遂罪。又被告雖已著手於殺人行為之實施，惟未發生告
    訴人死亡之結果，其犯罪尚屬未遂，應依刑法第二十五條第
    二項規定，減輕其刑。再查，被告有事實欄所載之受刑罰執
    行記錄，有臺灣高等法院被告前案紀錄表在卷，其受徒刑之
    執行完畢後，五年內故意再犯本件有期徒刑以上之罪，為累
    犯，應依刑法第四十七條第一項規定加重其刑。被告所犯上
    開之罪有刑之加重及減輕事由，依法先加後減。
四、原審法院認被告罪證明確，適用刑法第二百七十一條第二項
    、第一項、第四十七條第一項、第二十五條第二項，審酌被
    告有上述前科紀錄，素行非佳，僅因索討千元債務未果，即
    起殺意加害告訴人，暴戾惡性不輕，犯後雖坦承行兇，然仍
    飾詞圖免殺人刑責，顯示其悔意不深，並參酌其於原審中已
    與告訴人達成民事賠償調解，現仍於分期給付中，亦有調解
    筆錄一份在卷可稽（見原審卷第六十三頁），暨斟酌告訴人
    所受傷勢不輕，現仍遺有左肩肢體無力症狀等一切情狀，量
    處有期徒刑五年六月，認事用法俱無不合，量刑亦稱妥適，
    被告上訴意旨否認有殺人犯行，指摘原判決不當，並無可取
    ，為無理由，應予駁回。
據上論結，應依刑事訴訟法第三百六十八條，判決如主文。
本案經檢察官邱克斌到庭執行職務。
中    華    民    國    98    年    12    月    15    日
                刑事第三庭  審判長法  官  陳  義  仲
                                  法  官  宋  明  中
                                  法  官  楊  清  安
以上正本證明與原本無異。
如不服本判決應於收受送達後10日內向本院提出上訴書狀，其未
敘述上訴理由者，並得於提起上訴後10日內向本院補提理由書（
均須按他造當事人之人數附繕本）「切勿逕送上級法院」。
                                  書記官  陳  明  芬
中    華    民    國    98    年    12    月    15    日
附錄：本案論罪科刑法條全文：
刑法第二百七十一條：
  殺人者，處死刑、無期徒刑或十年以上有期徒刑。
  前項之未遂犯罰之。


司法院資訊處製作；財團法人民間司法改革基金會備份。
